---
title: 'Předmět: Bayesiánská analýza (MPE_BAAN)'
subtitle: Třetí úkol, příklad 1 (9.16 - 9.20) - skupina 13
date: "`r Sys.Date()`"
output:
  html_document:
    toc: true
    toc_float: true
    code_folding: show
    theme: united
    authors: Dana Kozáková, Daniel Navrátil, Romana Vystrčilová, Marek Hrazdíra
  pdf_document:
    toc: true
authors: Dana Kozáková, Daniel Navrátil, Romana Vystrčilová, Marek Hrazdíra
editor_options: 
  markdown: 
    wrap: 72
---

```{r setup, include=FALSE}
knitr::opts_chunk$set(echo = FALSE, warning = FALSE, message = FALSE, fig.width = 8, fig.height = 5)
```

```{r libraries, echo = FALSE}
library(bayesrules)
library(tidyverse)
library(rstan)
library(rstanarm)
library(bayesplot)
library(tidybayes)
library(janitor)
library(broom.mixed)
library(patchwork)
library(knitr)

```


## Exercise 9.16: Penguins - Prior Model

> The `penguins_bayes` dataset in the bayesrules package includes data on 344 penguins. In the next exercises, you will use this data to model the length of penguin flippers in mm ($Y$) by the length of their bills in mm ($X$). We have a general sense that the average penguin has flippers that are somewhere between 150mm and 250mm long. Beyond that, we don't have a strong understanding of the relationship between flipper and bill length, and thus will otherwise utilize weakly informative priors.
>
> a. Simulate the Normal regression prior model of `flipper_length_mm` by `bill_length_mm` using 4 chains for 10000 iterations each. HINT: You can use the same `stan_glm()` syntax that you would use to simulate the posterior, but include `prior_PD = TRUE`.
>
> b. Check the `prior_summary()` and use this to write out the complete structure of your Normal regression model (9.6).
>
> c. Plot 100 prior plausible model lines ($\beta_0 + \beta_1 X$) and 4 datasets simulated under the priors.
>
> d. Summarize your weakly informative prior understanding of the relationship between flipper and bill length.

### a. Apriórny model
**Dáta v apriórnom modeli**

```{r prior_model, echo=FALSE}
data("penguins_bayes")

penguins_bayes %>% select(flipper_length_mm, bill_length_mm) %>%
  summary()

```
**Nastavenie prior modelu:** 

- V zadaní je uvedené, že použijeme málo informatívne apriórne modely, keďže máme málo predpokladov o dátach. Preto nastavíme parameter `autoscale` v metóde pre parametre $\beta_1$ a $\sigma$ na `TRUE`. `Rstanarm` tak automaticky upraví smerodajnú odchýlku pre prior podľa dát.

- Taktiež nemáme predpoklad o smere závislosti, či je kladná alebo záporná. Preto nastavíme strednú hodnotu prioru pre koeficient $\beta_1$ na nulu.


**ZADANÉ HYPERPARAMETRE:**

- Intercept: $m_0 = 200$, $s_0 = 25$ (z intervalu 150 - 250mm)
- Slope: $m_1 = 0$, $s_1$ - weakly informative (autoscale)  
- Sigma: $l$ - weakly informative (autoscale)

**APRIÓRNY MODEL:**

\begin{align}
\text{Data: } \quad Y_i | \beta_0, \beta_1, \sigma &\stackrel{ind}{\sim} N(\mu_i, \sigma^2)
\quad\text{kde} \quad \mu_i = \beta_0 + \beta_1 X_i \\
\text{Priors: } \quad \beta_{0c} &\sim N(m_0 = 200, s_0^2 = 25^2)
\quad \text{informatívny} \\
\beta_1 &\sim N(m_1 = 0, s_1^2) 
\quad \text{málo informatívny} \\
\sigma &\sim \text{Exp}(l) 
\quad \text{málo informatívny}
\end{align}


```{r 9_16_a}

# Zadanie: flippers are somewhere between 150mm and 250mm
m0 <- 200 # (150 + 250) / 200 
s0 <- 25 # (250 - m0) / 2
# we don’t have a strong understanding of the relationship between flipper and bill length

m1 <- 0
# s1 nechame na rstanarm odhadnut

penguin_prior <- stan_glm(
  flipper_length_mm ~ bill_length_mm,
  data = penguins_bayes,
  family = gaussian,
  prior_intercept = normal(m0, s0, autoscale = FALSE),  
  prior = normal(0, 2.5, autoscale = TRUE),  # default hodnoty
  prior_aux = exponential(1, autoscale = TRUE),
  chains = 4, 
  iter = 10000, 
  prior_PD = TRUE,
  refresh = 0 # potlaci vypis MCMC na vystupe
)
```

### b. Štruktúra modelu
```{r 9_16_b, echo = FALSE}
ps <- prior_summary(penguin_prior)

# Extrakcia hodnôt:
# Pre beta1
s1_ps <- ps$prior$adjusted_scale

# Pre sigma
sigma_ps <- ps$prior_aux$adjusted_scale
```

Vidíme, že po apriórny model sa aktualizoval takto:

- stredná hodnota $m_0$ a smerodajná odchýlka $s_0$ pre $\beta_0$ sa nezmenili,  N(`r m0`, `r s0`) 
- stredná hodnota $m_1$ pre $\beta_1$ sa nezmenila, je stále `r m1`
- smerodajná odchýlka $s_1$ pre $\beta_1$ sa prepočítala: z defaultnej hodnoty 2.5 na `r round(s1_ps, 2)`
- parameter $\sigma$, ako vstup $1/\sigma$ pre exponenciálne rozdelenie sa prepočítal z 1 na `r round(sigma_ps, 3)`

**APRIÓRNY MODEL** sa aktualizoval:

\begin{align}
\text{Data: } \quad Y_i | \beta_0, \beta_1, \sigma &\stackrel{ind}{\sim} N(\mu_i, \sigma^2)
\quad\text{kde} \quad \mu_i = \beta_0 + \beta_1 X_i \\
\text{Priors: } \quad \beta_{0c} &\sim N(m_0 = 200, s_0^2 = 25^2)\\
\beta_1 &\sim N(m_1 = 0, s_1^2 = `r round(s1_ps, 2)`) \\
\sigma &\sim \text{Exp}(l =  1 / \sigma = `r round(1/sigma_ps, 2)`) 
\end{align}


### c. Vizualizácia apriórnych modelov
**Graf: 100 apriórnych modelových čiar**
```{r 9_16_c_model_lines, echo = FALSE}
# odstranenie NA hodnot
penguins_clean <- penguins_bayes %>%
  drop_na(bill_length_mm, flipper_length_mm)

# add_fitted_draws() - vytvorí μᵢ = β₀ + β₁·Xᵢ
plot_prior_lines <- penguins_clean %>%
  add_fitted_draws(penguin_prior, n = 100) %>%
  ggplot(aes(x = bill_length_mm, y = flipper_length_mm)) +
  geom_line(aes(y = .value, group = .draw), alpha = 0.15, color = "steelblue") +
  labs(title = "100 prior lines",
       x = "Bill length (mm)",
       y = "Flipper length (mm)") +
  theme_minimal()

print(plot_prior_lines)
```
**Datasety - možné scénare:**
- každý dataset predstavuje 342 simulovaných hodnôt **flipper_length** pre každého tučniaka vytvorených podľa našej predstavy pred skutočným videním dát
- 4 trojice náhodných hodnôt pre hyperparametre z MCMC 
```{r 9_16_c_datasets, echo = FALSE}
plot_prior_data <- penguins_clean %>%
  add_predicted_draws(penguin_prior, ndraws = 4) %>%
  ggplot(aes(x = bill_length_mm, y = flipper_length_mm)) +
  geom_point(aes(y = .prediction), size = 1, alpha = 0.6, color = "steelblue") +
  facet_wrap(~ .draw, labeller = label_both) +
  labs(title = "4 datasets simulated from prior model",
       x = "Bill length (mm)",
       y = "Flipper length (mm)") +
  theme_minimal()

print(plot_prior_data)
```

### d. Sumarizácia apriórneho pochopenia

Prior model odráža našu neistotu pred preskúmaním dát:

**Vieme:**

- Typický tučniak má plutvy cca 200mm (150-250mm)

**Nevieme:**  

- Či existuje vzťah medzi zobákom a plutvami
- Ak áno, či je pozitívny alebo negatívny a ako silný 

**Z prvého grafu 100 priamok:**

- 100 priamok rôznej šikmosti: aj rastúce, aj klesajúce
- vačšina čiar prechádza okolo 200 mm pri stredných hodnotách zobáka
- široký rozptyl --> veľká neistota

**Z grafu - 4 simulované datasety**

- 4 simulované datasety ukazujú úplne odlišné scenáre
- Prior je _weakly informative_ - nezahŕňa príliš veľké, ani príliš malé nezmysluplné hodnoty, ale sú možné rôzne vzťahy

---

## Exercise 9.17: Penguins - Data Exploration

> a. Plot and discuss the observed relationship between `flipper_length_mm` and `bill_length_mm` among the 344 sampled penguins.

> b. Does simple Normal regression seem to be a reasonable approach to modeling this relationship? Explain.

### a. Vizualizácia dát
```{r 9-17a}
penguins_clean %>% 
  ggplot(aes(x = bill_length_mm, y = flipper_length_mm)) +
  geom_point(alpha = 0.6, color = "steelblue", size = 2) +
  geom_smooth(method = "lm", se = TRUE, color = "red", linewidth = 1) +
  labs(title = "Observed relationship: Flipper vs Bill length",
       subtitle = paste0("n = ", nrow(penguins_clean), " penguins"),
       x = "Bill length (mm)",
       y = "Flipper length (mm)"
       ) +
  theme_minimal()

cor_bill <- cor(penguins_clean$bill_length_mm, penguins_clean$flipper_length_mm)
r_bill_squared <- cor_bill^2

n <- nrow(penguins_clean)

```

Medzi `r n` tučniakmi vidíme pozitívny lineárny vzťah. Korelačný koeficient je **r = `r round(cor_bill, 3)`**. Teda `bill length` vysvetľuje približne **`r round(r_bill_squared*100, 1)`%** variability v dĺžke plutvy.

### b. Vhodnosť normálnej regresie

**Kontrola predpokladov:**

1. **Linearita:** Vzťah vyzerá lineárne, nie je viditeľné nejaké zakrivenie.

2. **Normalita a homoskedasticita:** Rozptyl bodov okolo čiary vyzerá približne konštantný.

3. **Nezávislosť:** Každý tučniak predstavuje samostatné pozorovanie.


Jednoduchá normálna regresia je vhodná. 



## Exercise 9.18: Penguins - Posterior Analysis

> a. Use `stan_glm()` to simulate the Normal regression posterior model. HINT: You can either do this from scratch or `update()` your prior simulation from Exercise 9.16 using `prior_PD = FALSE`.
>
> b. Plot 100 posterior model lines for the relationship between flipper and bill length.
>
> c. Provide a `tidy()` summary of your posterior model, including 90% credible intervals.
>
> d. Interpret the 90% posterior credible interval for the `bill_length_mm` coefficient, $\beta_1$.
>
> e. Do we have ample posterior evidence that penguins with longer bills tend to have longer flippers? Explain.

### a. Posteriorna simulácia

```{r 9-18-a}
penguin_posterior <- update(penguin_prior, prior_PD = FALSE)

coef_summary <- tidy(penguin_posterior, effects = c("fixed", "aux"))

```
### b. Graf 100 posteriórnych priamok
Porovnanie priórnych a posteriórnych priamok

```{r 9-18-b}
plot_prior_lines <- penguins_clean %>%
  add_epred_draws(penguin_prior, ndraws = 100) %>%
  ggplot(aes(x = bill_length_mm, y = flipper_length_mm)) +
  geom_line(aes(y = .epred, group = .draw), alpha = 0.15, color = "grey50") +
  labs(title = "100 prior lines",
       x = "Bill length (mm)",
       y = "Flipper length (mm)") +
  theme_minimal()

plot_posterior_lines <- penguins_clean %>%
  add_epred_draws(penguin_posterior, ndraws = 100) %>%
  ggplot(aes(x = bill_length_mm, y = flipper_length_mm)) +
  geom_line(aes(y = .epred, group = .draw), alpha = 0.15, color = "steelblue") +
  labs(title = "100 posterior lines",
       x = "Bill length (mm)",
       y = "Flipper length (mm)") +
  theme_minimal()

plot_prior_lines + plot_posterior_lines

```

### c. Tidy summary s 90% CI
```{r 9-18c}
posterior_summary <- tidy(penguin_posterior, 
                          effects = c("fixed", "aux"),
                          conf.int = TRUE, 
                          conf.level = 0.90)

posterior_summary$term <- c("β₀ (Intercept)", 
                            "β₁ (bill_length_mm)", 
                            "σ (sigma)",
                            "mean_PPD")

posterior_summary %>%
  select(term, estimate, conf.low, conf.high) %>%
  mutate(across(where(is.numeric), ~round(., 2))) %>%
  kable(col.names = c("Parameter", "Median", "90% CI Lower", "90% CI Upper"),
        caption = "Posterior summary with 90% credible intervals")

b0 <- round(posterior_summary$estimate[1], 2)
b0_l <- round(posterior_summary$conf.low[1], 2)
b0_h <- round(posterior_summary$conf.high[1], 2)

b1 <- round(posterior_summary$estimate[2], 2)
b1_l <- round(posterior_summary$conf.low[2], 2)
b1_h <- round(posterior_summary$conf.high[2], 2)

s <- round(posterior_summary$estimate[3], 2)
s_l <- round(posterior_summary$conf.low[3], 2)
s_h <- round(posterior_summary$conf.high[3], 2)
```

Posteriorne mediány parametrov:

- **Intercept ($\beta_0$):** `r b0` mm  
  90% CI: [`r b0_l`, `r b0_h`]

- **Slope ($\beta_1$):** `r b1` mm  
  90% CI: [`r b1_l`, `r b1_h`]  

- **Sigma (σ):** `r s` mm  
  90% CI: [`r s_l`, `r s_h`]  

### d. Interpretácia 90% posteriórneho kredibilného intervalu pre $\beta_1$

Za každý **1mm nárast v dĺžke zobáka**, dĺžka plutiev v priemere **narastie o `r b1` mm**.

- S 90% pravdepodobnosťou je skutočná hodnota $\beta_1$ medzi `r b1_l` a `r b1_h` mm. To znamená, že sme si na 90% istí, že za každý 1mm dlhší zobák sú plutvy dlhšie o približne `r b1_l` až `r b1_h` mm.

### e. Preukázanie posteriórneho vzťahu 
- Celý interval je **nad nulou** -> čiže silná evidencia pre pozitívny vzťah
- To možno vidieť aj na grafoch 100 priamok, všetky majú pozitívny sklon -> žiadna posteriórna vzorka nenaznačuje negatívny vzťah


## Exercise 9.19: Penguins - Posterior Prediction
> Suppose we meet Pablo the penguin whose bill is 51mm long.
>
> a. Without using the `posterior_predict()` shortcut function, simulate the posterior model for the typical flipper length among penguins with 51mm bills as well as the posterior predictive model for Pablo's flipper length.
>
> b. Construct, discuss, and compare density plot visualizations for the two separate posterior models in part a.
>
> c. Calculate and interpret an 80% posterior prediction interval for Pablo's flipper length.
>
> d. Would the 80% credible interval for the typical flipper length among all penguins with 51mm bills be wider or narrower? Explain.
>
> e. Use `posterior_predict()` to confirm your results to parts b and c.


### a. Manuálna simulácia predikcie
Odhadnúť dĺžku plutvy, ak poznáme, že bill je 51 mm
```{r}
pablo_bill <- 51
# extrahovanie vzoriek z posterioru
posterior_df <- as.data.frame(penguin_posterior)

# pre kazdy riadok vypocitat odhad strednej hodnoty dlzky plutvy = typicka dlzka posterior pre mu
# mu = beta_0 + beta_1 * 51
posterior_df <- posterior_df %>% 
  mutate(mu = `(Intercept)` + bill_length_mm * pablo_bill)

# pre kazdy riadok simulovat odhad dlzky Pablovej plutvy = Y
# Y ~ N(mu, sigma)
posterior_df <- posterior_df %>%
  mutate(y = rnorm(n = n(), mean = mu, sd = sigma))

# Summary štatistiky
mu_median <- median(posterior_df$mu)
mu_lower <- quantile(posterior_df$mu, 0.10)
mu_upper <- quantile(posterior_df$mu, 0.90)

y_median <- median(posterior_df$y)
y_lower <- quantile(posterior_df$y, 0.10)
y_upper <- quantile(posterior_df$y, 0.90)

```
**Posteriórny model**:
\begin{equation}
Y_i | \beta_0, \beta_1, \sigma \stackrel{ind}{\sim} N\left(\mu_i, \sigma^2\right) \;\; \text{ kde } \;\; \mu_i = \beta_0 + \beta_1X_i \\
\end{equation}

**Dve časti modelu:**

1. **Posterior pre $\mu_i$** (typická dĺžka plutiev pri 51mm zobáku):
   - Len parametrická neistota ($\beta_0$, $\beta_1$)
   - Median: `r round(mu_median, 1)` mm
   - 90% CI: [`r round(mu_lower, 1)`, `r round(mu_upper, 1)`]

2. **Posterior predictive pre $Y_i$** (odhad Pablovej plutvy):
   - Parametrická neistota + individuálna variabilita ($\sigma$)
   - Median: `r round(y_median, 1)` mm
   - 90% CI: [`r round(y_lower, 1)`, `r round(y_upper, 1)`]

### b. Porovnanie posteriorných modelov
```{r}
posterior_df |> ggplot() +
  geom_density(aes(x = mu, fill = "mu(typical)"), alpha = 0.5) + 
  geom_density(aes(x = y, fill = "y (Pablo)"), alpha = 0.5) +
  scale_fill_manual(values = c("steelblue", "coral")) + 
  labs(title = "Posterior typical vs Posterior predictive",
       x = "Flipper length (mm)", fill = "") + 
  theme_minimal()
```

### c. Prediction interval pre Pabla
```{r}
y_pi <- quantile(posterior_df$y, probs = c(0.10, 0.90))

```
**80% Posterior predikčný interval**: [`r round(y_pi[1], 1)`, `r round(y_pi[2], 1)`] mm

S 80% pravdepodobnosťou má Pablo plutvy dlhé medzi `r round(y_pi[1], 1)` a `r round(y_pi[2], 1)` mm.

### d. Porovnanie šírok intervalov
Kredibilný interval pre typickú dĺžku plutvy je užší, lebo kredibilný interval zahŕňa len neistotu v hodnotách regresných parametrov. Predikčný interval zahŕňa aj individuálnu variabilitu konkrétneho jedinca (Pabla) od typickej hodnoty. Odhad priemeru je v užšom intervale ako odhad jedinca.

```{r}
mu_ci <- quantile(posterior_df$mu, probs = c(0.10, 0.90))
```

- **80% kredibilný interval**: [`r round(mu_ci[1], 1)`, `r round(mu_ci[2], 1)`] mm

Typická hodnota je vo vyznačenom intervale:
```{r}
posterior_df |> ggplot() +
  geom_density(aes(x = mu, fill = "mu(typical)"), alpha = 0.5) + 
  geom_density(aes(x = y, fill = "y (Pablo)"), alpha = 0.5) +
  geom_vline(xintercept = mu_ci[1], color = "steelblue", linetype = "dashed") +
  geom_vline(xintercept = mu_ci[2], color = "steelblue", linetype = "dashed") + 
  geom_vline(xintercept = y_pi[1], color = "coral", linetype = "dashed") +
  geom_vline(xintercept = y_pi[2], color = "coral", linetype = "dashed") +
  scale_fill_manual(values = c("steelblue", "coral")) + 
  labs(title = "Posterior typical vs Posterior predictive",
       x = "Flipper length (mm)", fill = "") + 
  theme_minimal()
```

### e. Overenie pomocou `posterior_predict()`
```{r}
post_pred <- posterior_predict(penguin_posterior, 
                               newdata = data.frame(bill_length_mm = pablo_bill)) |>
  as.vector()

comparison_df <- data.frame(
  manual = posterior_df$y,
  fun = post_pred
)

comparison_df |> ggplot() +
  geom_density(aes(x = manual, fill = "Manualne"), alpha = 0.5) +
  geom_density(aes(x = fun, fill = "Funkcia"), alpha = 0.5) + 
  scale_fill_manual(values = c("steelblue", "coral")) + 
  labs(title = "Manually vs function posterior_predict", 
       x = "Flipper length (mm)",
       fill ="Method") + 
  theme_minimal()

```


## Exercise 9.20: Penguins - Body Mass Model
> Instead of bill length, consider the Normal regression model of penguin flipper lengths ($Y$) by body mass in grams ($X$).
>
> a.Based on their study of penguins in other regions, suppose that researchers are quite certain about the relationship between flipper length and body mass, prior to seeing any data: $\beta_1 \sim N(0.01, 0.002^2)$. Describe their prior understanding.
>
> b. Plot and discuss the observed relationship between `flipper_length_mm` and `body_mass_g` among the 344 sampled penguins.
>
> c. In a simple Normal regression model of flipper length $Y$ by one predictor $X$, do you think that the $\sigma$ parameter is bigger when $X$ = bill length or when $X$ = body mass? Explain your reasoning and provide some evidence from the information you already have.
>
> d. Use `stan_glm()` to simulate the Normal regression posterior model of flipper length by body mass using the researchers' prior for $\beta_1$ and weakly informative priors for $\beta_{0c}$ and $\sigma$. Do so with 4 chains run for 10000 iterations each.
>
> e. Plot the posterior model of the $\beta_1$ `body_mass_g` coefficient. Use this to describe the researchers' posterior understanding of the relationship between flippers and mass and how, if at all, this evolved from their prior understanding.

### a. Apriórne pochopenie vzťahu

Výskumníci prepodkladajú, že $\beta_1$ ≈ 0.01 mm/g.
To znamená:

* Za každý **1g** nárastu hmotnosti → plutvy dlhšie o **0.01 ± 2 * 0.002 mm**
* Za každý **1kg** -> plutvy dlhšie o **10 ± 2 * 2 mm**

95% prior interval: 0.01 ± 2 * 0.002 = [0.006, 0.014]

**ZADANÉ HYPERPARAMETRE:**

- Intercept: $m_0 = 200$, $s_0 = 25$ (z intervalu 150 - 250mm)
- Slope: $m_1 = 0.01$, $s_1 = 0.002$ - informative
- Sigma: $l$ - weakly informative (autoscale)

**APRIÓRNY MODEL:**

\begin{align}
\text{Data: } \quad Y_i | \beta_0, \beta_1, \sigma &\stackrel{ind}{\sim} N(\mu_i, \sigma^2)
\quad\text{kde} \quad \mu_i = \beta_0 + \beta_1 X_i \\
\text{Priors: } \quad \beta_{0c} &\sim N(m_0 = 200, s_0^2 = 25^2)
\quad \text{informatívny} \\
\beta_1 &\sim N(m_1 = 0.01, s_1^2 = 0.002^2) 
\quad \text{informatívny} \\
\sigma &\sim \text{Exp}(l) 
\quad \text{málo informatívny}
\end{align}

```{r 9-20-a}
# 95% interval
prior_lower <- 0.01 - 2*0.002
prior_upper <- 0.01 + 2*0.002

ggplot(data.frame(x = c(0, 0.02)), aes(x)) +
  stat_function(fun = dnorm, args = list(mean = 0.01, sd = 0.002),
                fill = "steelblue", geom = "area", alpha = 0.5) +
  geom_vline(xintercept = prior_lower, linetype = "dotted", color = "grey40") +
  geom_vline(xintercept = prior_upper, linetype = "dotted", color = "grey40") +
  labs(title = "Informativny prior pre beta_1",
       subtitle = "N(0.01, 0.002^2), 95% CI",
       x = "beta_1 (mm / g)",
       y = "Density") +
  theme_minimal()
```

### b. Vizualizácia vzťahu flipper length a body mass
```{r}

penguins_clean %>% 
  ggplot(aes(x = body_mass_g, y = flipper_length_mm)) +
  geom_point(alpha = 0.6, color = "steelblue", size = 2) +
  geom_smooth(method = "lm", se = TRUE, color = "red", linewidth = 1) +
  labs(title = "Observed relationship: Flipper vs Body mass",
       subtitle = paste0("n = ", nrow(penguins_clean), " penguins"),
       x = "Body mass",
       y = "Flipper length (mm)"
       ) +
  theme_minimal()

cor_mass <- cor(penguins_clean$body_mass_g, penguins_clean$flipper_length_mm)
r_mass_squared <- cor_mass^2

```

Medzi `r n` tučniakmi vidíme pozitívny lineárny vzťah. Korelačný koeficient je **r = `r round(cor_mass, 3)`**. Teda `body_mass_g` vysvetľuje približne **`r round(r_mass_squared*100, 1)`%** variability dĺžky plutvy.

### c. Porovnanie $\sigma$ pre rôzne prediktory
$\sigma$ meria rozptyl okolo priamky: $Y_i \sim N(\beta_0 + \beta_1 X_i, \sigma^2)$

$\sigma$ je menšia pre `body mass` model ako pre `bill length` model.

Keď porovnáme dĺžku plutvy ako závislú premennú od jedného prediktora v jednoduchej normálnej regresii:

- `body mass` tesnejšie koreluje s dĺžkou plutvy ako `dĺžka zobáka`
- na grafe vidno, že body sú tu bližšie ku regresnej priamke
- teda rozptyl od typickej hodnoty je menší

Korelácie:

- Flipper vs Bill length: r = `r round(cor_bill, 3)`
- Flipper vs Body mass: r = `r round(cor_mass, 3)`
- `Body mass` má silnejšiu koreláciu (`r round(cor_mass, 3)` > `r round(cor_bill, 3)`)

#### d. Posteriorna simulácia s informatívnym priorom
- namiesto `weakly informative` prioru použijeme prior výskumníkov o $\beta_1$ koeficiente
```{r}
penguin_mass_posterior <- stan_glm(
  flipper_length_mm ~ body_mass_g,
  data = penguins_clean,
  family = gaussian,
  prior_intercept = normal(200, 25, autoscale = FALSE),   
  prior = normal(0.01, 0.002, autoscale = FALSE),       # od vyskumnikov
  prior_aux = exponential(1, autoscale = TRUE),           
  chains = 4, 
  iter = 10000, 
  refresh = 0
)

# Posterior summary
posterior_summary2 <- tidy(penguin_mass_posterior, 
                           effects = c("fixed", "aux"),
                           conf.int = TRUE,
                           conf.level = 0.90) 

posterior_summary2$term <- c("β₀ (Intercept)", 
                            "β₁ (body_mass_g)", 
                            "σ (sigma)",
                            "mean_PPD")

posterior_summary2 %>%
  select(term, estimate, conf.low, conf.high) %>%
  mutate(across(where(is.numeric), ~round(., 3))) %>%
  kable(col.names = c("Parameter", "Median", "90% CI Lower", "90% CI Upper"),
        caption = "Posterior summary with 90% credible intervals")


```
#### e. Evolúcia pochopenia vzťahu
- porovnanie pochopenia regresného koeficientu na začiatku v priori a následne v posteriórnom modeli.
```{r}
# beta1 z posterior vzoriek
posterior_mass_df <- as.data.frame(penguin_mass_posterior)
beta1_posterior <- posterior_mass_df$body_mass_g # vektor 20,000 MCMC vzoriek beta_1

# data pre prior krivku
x_range <- seq(0.005, 0.015, length.out = 1000)
beta1_prior <- dnorm(x_range, mean = 0.01, sd = 0.002)

ggplot() +
  geom_line(aes(x = x_range, y = beta1_prior, color = "Prior"),
            linewidth = 1) + 
  geom_density(data = data.frame(x = beta1_posterior), 
               aes(x = x, color = "Posterior"),
               linewidth = 1) +
  scale_color_manual(values = c("Prior" = "grey50", 
                                 "Posterior" = "steelblue")) +
  labs(title = "Evolucia pochopenia beta_1",
       x = "beta_1 (mm / g)",
       y = "Density",
       color = "") +
  theme_minimal()
```

Evolúcia pochopenia:

Prior: $\beta_1$ = 0.01 (výskumníci očakávali)
Posterior: $\beta_1$ ≈ `r round(median(beta1_posterior), 4)`

Posterior je  vyšší ako prior. 