---
title: 'Předmět: Bayesiánská analýza (MPE_BAAN)'
subtitle: Třetí úkol, příklad 2 (11.10 - 11.14) - skupina 13
date: "`r Sys.Date()`"
output:
  html_document:
    toc: true
    toc_float: true
    code_folding: show
    theme: united
    authors: Dana Kozáková, Daniel Navrátil, Romana Vystrčilová, Marek Hrazdíra
  pdf_document:
    toc: true
authors: Dana Kozáková, Daniel Navrátil, Romana Vystrčilová, Marek Hrazdíra
editor_options: 
  markdown: 
    wrap: 72
---

```{r setup, include=FALSE}
knitr::opts_chunk$set(echo = TRUE, warning = FALSE, message = FALSE, fig.width = 6, fig.height = 4, fig.align = "center")
```

```{r libraries, message=FALSE, warning=FALSE, echo=FALSE}

library(bayesrules)
library(rstanarm)
library(bayesplot)
library(tidyverse)
library(broom.mixed)
library(tidybayes)

```

# ÚLOHA 2

> In the next exercises you will use the `penguins_bayes` data in the
> **bayesrules** package to build various models of penguin
> `body_mass_g`. Throughout, we’ll utilize weakly informative priors and
> a basic understanding that the average penguin weighs somewhere
> between 3,500 and 4,500 grams. Further, one predictor of interest is
> penguin `species`: Adelie, Chinstrap, or Gentoo. We’ll get our first
> experience with a 3-level predictor like this in Chapter 12. If you’d
> like to work with only 2 levels as you did in Chapter 11, you can
> utilize the `penguin_data` which includes only Adelie and Gentoo
> penguins:

```{r data-filter, echo=FALSE}

data(penguins_bayes)

summary(penguins_bayes %>% select(body_mass_g, flipper_length_mm, bill_length_mm, bill_depth_mm, species))

penguins_data <- penguins_bayes %>% 
  filter(species %in% c("Adelie", "Gentoo"))

# Zde pracujeme pouze se dvěma druhy tučňáků, jak bylo uvedeno v úvodu daných úloh.

```

# Příklad 11.10 (Penguins! Main effects)

> Let’s begin our analysis of penguin `body_mass_g` by exploring its
> relationship with `flipper_length_mm` and `species`. <br>
> **a)** Plot and summarize the observed relationships among these three variables. <br>
> **b)** Use `stan_glm()` to simulate a posterior Normal regression model of
> `body_mass_g` by `flipper_length_mm` and `species`, without an interaction term. <br>
> **c)** Create and interpret both visual and numerical diagnostics of your MCMC simulation. <br>
> **d)** Produce a `tidy()` summary of this model. Interpret the non-intercept
> coefficients' posterior median values in context. <br> e) Simulate,
> plot, and describe the posterior predictive model for the body mass of
> an Adelie penguin that has a flipper length of 197.

## a) Pozorované vztahy mezi (dvěma) proměnnými

```{r 11.10_a, echo=FALSE}

penguins_data %>% drop_na(body_mass_g, flipper_length_mm, species) %>%
    ggplot(aes(x = flipper_length_mm, y = body_mass_g, color = species)) +
    geom_point(alpha = 0.5) +
    geom_smooth(method = "lm", se = F) + 
    labs(title = "Vztah tělesné hmotnosti a délky ploutve podle druhu",
         x = "Délka ploutve (mm)",
         y = "Tělesná hmotnost (g)") + theme_minimal()

```

**Sumarizace:** V rámci obou druhů existuje silný pozitivní lineární
vztah. Zatímco tučňáci Gentoo jsou průměrně těžší, druh Adelie vykazuje
menší průměrnou délku ploutve. Regresní přímky napříč oběma druhy mají
obdobný sklon, tudíž vztah mezi hmotností tučňáka a délkou jeho ploutve
je pro oba druhy velmi podobný.

## b) Posteriorní normální regresní model

```{r 11.10_b, echo=TRUE}

posterior_penguins_1 <- stan_glm(body_mass_g ~ flipper_length_mm + species,
                            data = penguins_data, family = gaussian,
                            prior = normal(0, 2.5, autoscale = T),
                            prior_aux = exponential(1, autoscale = T),
                            prior_intercept = normal(location = 4000, scale = 1000, autoscale = T),
                            chains = 4, iter = 5000*2, refresh = 0, seed = 12345)

```

## c) Interpretace MCMC diagnostik

```{r 11.10_c, echo=FALSE}

mcmc_trace(posterior_penguins_1,
           pars = c("(Intercept)", "flipper_length_mm", "speciesGentoo"), size = 0.1)

mcmc_dens_overlay(posterior_penguins_1)

mcmc_acf(posterior_penguins_1)

neff_ratio(posterior_penguins_1)

rhat(posterior_penguins_1)

```

**Interpretace diagnostik:** Řetězce konvergovaly ke stejnému
posteriornímu rozdělení dle hodnoty *rhat* blízko 1. V datech sice
existuje jistá autokorelace, jelikož hodnoty *neff_ratia* jsou zhruba
0.5, nicméně i přesto máme dostatečný počet nezávislých odhadů pro další
analýzu.

## d) Shrnutí a interpretace koeficientů

```{r 11.10_d, echo=FALSE}

tidy_sumarizace <- tidy(posterior_penguins_1, effects = c("fixed", "aux"), conf.int = T, conf.level = 0.9)

```

**Interpretace koeficientů:** Medián pro délku ploutve je *42.45 g/mm*,
což znamená, že pokud dojde ke zvýšení ploutve o 1 mm, tak tělesná
hmotnost se zvýší právě o danou hodnotu mediánu. Interval spolehlivosti
neobsahuje nulu, tudíž délka ploutve a hmotnost mají pozitivní
asociaci.\n Tučňák Gentoo má průměrně o *217.57* gramů vyšší váhu než
druh Adelie, jelikož interval spolehlivosti opět neobsahuje nulu, tak
tučňáci Gentoo jsou v průměru skutečně významně těžší.

## e) Posteriorní prediktivní model

```{r 11.10_e, echo=FALSE}

prediction <- posterior_predict(posterior_penguins_1,
                                newdata = data.frame(flipper_length_mm = 197, species = "Adelie"))

mcmc_areas(prediction) + xlab("body_mass_g")

```

**Interpretace predikce:** Model nám predikuje, že nejpravděpodobnější hmotnost tohoto tučňáka se pohybuje okolo **4 000 gramů**. Celá křivka pokrývá poměrně široké rozmezí (cca 3 000 až 5 000 g). To je způsobeno tím, že predikujeme hodnotu pro jednoho konkrétního jedince, nikoliv průměr populace, a musíme tak do modelu zahrnout i přirozenou variabilitu, kterou model neodkáže vysvětlit pouze délkou ploutve a druhem.

# Příklad 11.11 (Penguins! Interaction)

> Building from the previous exercise, our next goal is to model
> `body_mass_g` by `flipper_length_mm` and `species` with an interaction
> term between these two predictors. <br>
> **a)** Use `stan_glm()` to simulate the posterior for this model, with four chains at 10,000
> iterations each. <br>
> **b)** Simulate and plot 50 posterior model lines. Briefly describe what you learn from this plot. <br>
> **c)** Produce a `tidy()` summary for this model. Based on the summary, do you have
> evidence that the interaction terms are necessary for this model?
> Explain your reasoning.

## a) Posteriorní model

```{r 11.11_a, echo=TRUE}

posterior_penguins_2 <- stan_glm(body_mass_g ~ flipper_length_mm + species + flipper_length_mm:species,
                                 data = penguins_data, family = gaussian,
                                 prior = normal(0, 2.5, autoscale = T),
                                 prior_intercept = normal(location = 4000, scale = 1000, autoscale = T),
                                 prior_aux = exponential(1, autoscale = TRUE),
                                 chains = 4, iter = 10000*2, refresh = 0, seed = 12345)

```

## b) Posteriorní modelové přímky

```{r 11.11_b, echo=FALSE}

predictive_penguins <- penguins_data %>% select(flipper_length_mm, species) %>%
    distinct() %>% arrange(flipper_length_mm)

lines_50 <- drop_na(predictive_penguins) %>% add_fitted_draws(posterior_penguins_2, n = 50)

ggplot(penguins_data, aes(x = flipper_length_mm, y = body_mass_g, color = species)) +
    geom_point(alpha = 0.5) +
    geom_line(data = lines_50, aes(y = .value, group = interaction(.draw, species)), alpha = 0.15) +
    labs(title = "Posteriorní regresní přímky",
         subtitle = "body_mass_g ~ flipper_length_mm * species",
         x = "Délka ploutve (mm)", y = "Tělesná hmotnost (g)") + theme_minimal()

```

**Sumarizace:** Regresní přímky již nejsou zcela paralelní napříč druhy,
tudíž vliv délky ploutve na tělesnou hmotnost závisí na pozorovaném
druhu tučňáka.

## c) Souhrn, interakční členy

```{r 11.11_c, echo=FALSE}

tidy_sumarizace2 <- tidy(posterior_penguins_2, effects = c("fixed", "aux"))

posterior_interval(posterior_penguins_2, prob = 0.95, 
                   pars = c("flipper_length_mm:speciesGentoo"))

```

**Interpretace:** Pokud budeme uvažovat čistě jen interakční člen mezi
dvěma proměnnými, tak interval spolehlivosti neobsahuje
0, tudíž pro vysvětlování hmotnosti tučňáka má jistý přínos.

# Příklad 11.12 (Penguins! 3 predictors)

> Next, let’s explore a model of `body_mass_g` by three predictors:
> `flipper_length_mm`, `bill_length_mm`, and `bill_depth_mm`. Do not use
> any interactions in this model. <br>
> **a)** Use `stan_glm()` to simulate the posterior for this model. <br>
> **b)** Use `posterior_interval()` to
> produce 95% credible intervals for the model parameters. <br>
> **c)** Based on these 95% credible intervals, when controlling for the other
> predictors in the model, which predictors have a significant positive
> association with body mass, which have significant negative
> association with body mass, and which have no significant association?

## a) Simulace modelu

```{r 11.12_a, echo=TRUE}

posterior_penguins_3 <- stan_glm(body_mass_g ~ flipper_length_mm + bill_length_mm + bill_depth_mm,
                                 data = penguins_data,
                                 family = gaussian,
                                 prior_intercept = normal(4000, 1000),
                                 prior = normal(0, 2.5, autoscale = TRUE),
                                 prior_aux = exponential(1, autoscale = TRUE),
                                 chains = 4, iter = 5000*2, refresh = 0, seed = 12345)

```

## b) Posteriorní intervaly spolehlivosti (95%)

```{r 11.12_b, echo=FALSE}

posterior_interval(posterior_penguins_3, prob = 0.95)

```

## c) Interpretace asociací s prediktory

**Pri kontrole ostatných prediktorov:**

-   **Pozitivní asociace:** `flipper_length_mm`, `bill_length_mm`,
    `bill_depth_mm`
-   **Negativní asociace:** *žádná*
-   **Žádná signifikantní asociace:** *Ano, jelikož žádný interval
    spohlivosti pro prediktor v sobě nezahrnuje nulu.*

# Příklad 11.13 (Penguins! Comparing models)

> Consider four possible models of `body_mass_g`: <br><br> \| model \|
> formula \| <br> \| 1 \| `body_mass_g ~ flipper_length_mm` \| <br> \| 2
> \| `body_mass_g ~ species` \| <br> \| 3 \|
> `body_mass_g ~ flipper_length_mm + species` \| <br> \| 4 \|
> `body_mass_g ~ flipper_length_mm + bill_length_mm + bill_depth_mm` \|
> <br> <br>
> **a)** Simulate these four models using the `stan_glm()` function. <br>
> **b)** Produce and compare the `pp_check()` plots for the
> four models. <br>
> **c)** Use 10-fold cross-validation to assess and
> compare the posterior predictive quality of the four models using the
> `prediction_summary_cv()`. NOTE: We can only predict body mass for
> penguins that have complete information on our model predictors. Yet
> two penguins have NA values for multiple of these predictors. To
> remove these two penguins, we `select()` our columns of interest
> before removing penguins with NA values. This way, we don't throw out
> penguins just because they're missing information on variables we
> don't care about. <br>
> **d)** Evaluate and compare the ELPD posterior
> predictive accuracy of the four models. <br>
> **e)** In summary, which of these four models is "best?" Explain.

## a) Definice a simulace modelů

```{r 11.13_a, echo=TRUE}

# Model 1: body_mass_g ~ flipper_length_mm

model_1 <- stan_glm(body_mass_g ~ flipper_length_mm,
                    data = penguins_data, family = gaussian,
                    prior_intercept = normal(4000, 1000),
                    prior = normal(0, 2.5, autoscale = T),
                    prior_aux = exponential(1,autoscale = T),
                    chains = 4, iter = 5000*2, seed = 12345, refresh = 0)

# Model 2: body_mass_g ~ species

model_2 <- stan_glm(body_mass_g ~ species,
                    data = penguins_data, family = gaussian,
                    prior_intercept = normal(4000, 1000),
                    prior = normal(0, 2.5, autoscale = T),
                    prior_aux = exponential(1,autoscale = T),
                    chains = 4, iter = 5000*2, seed = 12345, refresh = 0)

# Model 3: body_mass_g ~ flipper_length_mm + species

model_3 <- stan_glm(body_mass_g ~ flipper_length_mm + species,
                    data = penguins_data, family = gaussian,
                    prior_intercept = normal(4000, 1000),
                    prior = normal(0, 2.5, autoscale = T),
                    prior_aux = exponential(1,autoscale = T),
                    chains = 4, iter = 5000*2, seed = 12345, refresh = 0)

# Model 4: body_mass_g ~ flipper_length_mm + bill_length_mm + bill_depth_mm

model_4 <- stan_glm(body_mass_g ~ flipper_length_mm + bill_length_mm + bill_depth_mm,
                    data = penguins_data, family = gaussian,
                    prior_intercept = normal(4000, 1000),
                    prior = normal(0, 2.5, autoscale = T),
                    prior_aux = exponential(1,autoscale = T),
                    chains = 4, iter = 5000*2, seed = 12345, refresh = 0)

```

## b) Posteriorní prediktivní kontroly (checks)

```{r 11.13_b, echo=FALSE}

pp_check(model_1) + ggtitle("M1: body_mass_g ~ flipper_length_mm")
pp_check(model_2) + ggtitle("M2: body_mass_g ~ species")
pp_check(model_3) + ggtitle("M3: body_mass_g ~ flipper_length_mm + species")
pp_check(model_4) + ggtitle("M4: body_mass_g ~ flipper_length_mm + bill_length_mm + bill_depth_mm")

```

**Porovnání:** Z vizuálního porovnání grafů je patrné, že modely 3 a 4
vykazují nejlepší shodu s reálnými daty, neboť jejich simulované křivky
($y_{rep}$) věrně kopírují bimodalitu pozorovaného rozdělení (**y**).
Jednoduché modely 1 a 2 sice zachycují obecný trend, ale hůře postihují
specifické vrcholy rozdělení dané rozdílnou hmotností druhů Adelie a
Gentoo. Mezi komplexnějšími modely 3 a 4 není vizuálně výrazný rozdíl,
což naznačuje, že pro věrnou simulaci dat je klíčová kombinace druhu a
délky ploutve, zatímco přidání rozměrů zobáku v modelu 4 již vizuálně
zásadní zlepšení nepřináší.

## c) 10-násobná křížová validace

```{r 11.13_c, echo=FALSE}

penguins_complete <- penguins_data %>% select(body_mass_g, flipper_length_mm, bill_length_mm, bill_depth_mm, species) %>% na.omit()

set.seed(12345)

cv_1 <- prediction_summary_cv(model = model_1, data = penguins_complete, k = 10)

cv_2 <- prediction_summary_cv(model = model_2, data = penguins_complete, k = 10)

cv_3 <- prediction_summary_cv(model = model_3, data = penguins_complete, k = 10)

cv_4 <- prediction_summary_cv(model = model_4, data = penguins_complete, k = 10)

# Spojení, porovnání modelů a jejich seřazení dle velikosti průměrné absolutní chyby

cv_comparison <- bind_rows(cv_1$cv %>% mutate(model = "Model 1"),
                           cv_2$cv %>% mutate(model = "Model 2"),
                           cv_3$cv %>% mutate(model = "Model 3"),
                           cv_4$cv %>% mutate(model = "Model 4")) %>%
    select(model, mae, mae_scaled, within_50, within_95) %>% arrange(mae)

```

**Interpretace křížové validace:** Z výsledků křížové validace vychází
vítězně Model 4, který dosáhl nejnižší chyby predikce (**MAE = 223,1
g**) a téměř ideálního pokrytí intervalů spolehlivosti (**94,5 %**).
Překvapivě si jednoduchý Model 1 vedl lépe než Model 3, což naznačuje,
že délka ploutve je silným prediktorem a samotné přidání druhu model
zbytečně zkomplikovalo, tj. problém overfittingu. Rozměry zobáku v
Modelu 4 však přináší unikátní informaci, která chybu výrazně snižuje, a
proto je tento model nejlepší variantou.

## d) ELPD porovnání

```{r 11.13_d, echo=FALSE}

set.seed(12345)

loo_1 <- loo(model_1)
loo_2 <- loo(model_2)
loo_3 <- loo(model_3)
loo_4 <- loo(model_4)

loo_compare(loo_1, loo_2, loo_3, loo_4)

```

**Interpretace ELPD:** Porovnání modelů pomocí ELPD potvrzuje dominanci
Modelu 4, který se umístil na prvním místě. Rozdíl mezi ním a druhým
Modelem 3 je `elpd_diff` = **-40,0** se standardní chybou `se_diff` =
**7,4**. Jelikož je rozdíl výrazně větší než dvojnásobek standardní
chyby, můžeme s jistotou říci, že Model 4 má signifikantně lepší
prediktivní schopnost než tři ostatní modely. Zároveň vidíme, že mezi
Modelem 3 (*-40,0*) a Modelem 1 (*-41,0*) je rozdíl zanedbatelný, což
znovu naznačuje, že v kontextu ELPD nepřináší modelování druhu
(`species`) nad rámec délky ploutve (`flipper_length_mm`) žádnou zásadní
výhodu.

## e) Nejlepší model

**Souhrn:** Nejlepším modelem je jednoznačně **Model 4**, a to protože
vizuálně nejlépe kopíruje bimodalitu pozorovaných dat. V rámci křížové
validace vykazuje nejmenší absolutní chybu a v ELPD statistice je oproti
3. modelu lepší o více jak dvě směrodatné odchylky. Ukazuje se, že pro
přesnou predikci hmotnosti tučňáka je nutné zahrnout kompletní informace
o částech těla (ploutev i zobák), zatímco samotná znalost druhu není
natolik efektivní.

# Příklad 11.14 (Penguins on your own)

> Build three different models of penguin `bill_length_mm`. You get to
> choose which predictors to use, and whether to include interaction
> terms. Evaluate and compare these models. Which do you prefer and why?

## Návrh modelů

> | 1 \| `bill_length ~ bill_depth_mm` \| <br>
> | 2 \| `bill_length ~ bill_depth_mm + flipper_length_mm` \| <br>
> | 3 \| `bill_length ~ bill_depth_mm + flipper_length_mm + body_mass_g` \| <br>

**Zdůvodnění výběru prediktorů:** V této analýze jsme se záměrně
odklonili od kategorického dělení podle druhů (`species`) a zaměřili
jsme se čistě na vlastnosti těla tučňáka. Modely jsou záměrně postupně
obohacovány o další prediktory a jsou rovněž vynechány kategorické
proměnné pro obecnější výsledky naší analýzy oproti předchozím modelům v
rámci minulých příkladů.

## Implementace modelů

```{r 11.14_implementation, echo=TRUE}

# Model 1: bill_length_mm ~ bill_depth_mm

my_model1 <- stan_glm(bill_length_mm ~ bill_depth_mm, 
                     data = penguins_data, family = gaussian,
                     prior_intercept = normal(45, 10),
                     prior = normal(0, 2.5, autoscale = TRUE),
                     prior_aux = exponential(1, autoscale = TRUE),
                     chains = 4, iter = 10000*2, seed = 12345, refresh = 0)

# Model 2: bill_length_mm ~ bill_depth_mm + flipper_length_mm
    
my_model2 <- stan_glm(bill_length_mm ~ bill_depth_mm + flipper_length_mm, 
                     data = penguins_data, family = gaussian,
                     prior_intercept = normal(45, 10),
                     prior = normal(0, 2.5, autoscale = TRUE),
                     prior_aux = exponential(1, autoscale = TRUE),
                     chains = 4, iter = 10000*2, seed = 12345, refresh = 0)

# Model 3: bill_length_mm ~ bill_depth_mm + flipper_length_mm + body_mass_g

my_model3 <- stan_glm(bill_length_mm ~ bill_depth_mm + flipper_length_mm + body_mass_g,  
                     data = penguins_data, family = gaussian,
                     prior_intercept = normal(45, 10),
                     prior = normal(0, 2.5, autoscale = TRUE),
                     prior_aux = exponential(1, autoscale = TRUE),
                     chains = 4, iter = 10000*2, seed = 12345, refresh = 0)
    
```

## Evaluace modelu

```{r 11.14_evaluation, echo=FALSE}

pp_check(my_model1) + ggtitle("M1: bill_length_mm ~ bill_depth_mm")
pp_check(my_model2) + ggtitle("M2: bill_length_mm ~ bill_depth_mm + flipper_length_mm")
pp_check(my_model3) + ggtitle("M3: bill_length_mm ~ bill_depth_mm + flipper_length_mm + body_mass_g")

my_penguins_complete <- penguins_data %>% select(bill_length_mm, bill_depth_mm, flipper_length_mm, body_mass_g) %>% na.omit()

# Křížová validace

my_cv1 <- prediction_summary_cv(model = my_model1, data = my_penguins_complete, k = 10)

my_cv2 <- prediction_summary_cv(model = my_model2, data = my_penguins_complete, k = 10)

my_cv3 <- prediction_summary_cv(model = my_model3, data = my_penguins_complete, k = 10)

my_cv_comparison <- bind_rows(my_cv1$cv %>% mutate(model = "Model 1"),
                              my_cv2$cv %>% mutate(model = "Model 2"),
                              my_cv3$cv %>% mutate(model = "Model 3")) %>%
    select(model, mae, mae_scaled, within_50, within_95) %>% arrange(mae)

# ELPD

set.seed(12345)

my_loo1 <- loo(my_model1)
my_loo2 <- loo(my_model2)
my_loo3 <- loo(my_model3)

loo_compare(my_loo1, my_loo2, my_loo3)

```

## Závěrečné zhodnocení

**Závěr:** Na základě vizuální kontroly `pp_check` je zřejmé, že
základní Model 1 selhává ve vysvětlení variability délky zobáku, zatímco
Modely 2 a 3, zahrnující další tělesné parametry, kopírují reálná data
mnohem věrněji. Tento vizuální dojem jednoznačně potvrzuje i křížová
validace, která ukazuje trend zlepšování přesnosti s rostoucí
komplexitou modelu. Zatímco Model 1 vykazuje nejvyšší chybovost
(přibližně *2,76 mm*), přidání proměnné pro strukturální velikost (délka
ploutve) v Modelu 2 snížilo chybu skokově na *1,75 mm*. Nejlepších
výsledků však dosáhl Model 3, který k hloubce a ploutvi přidal i
hmotnost (`body_mass_g`), čímž srazil chybu na *1,47 mm*. Všechny modely
si přitom zachovávají spolehlivou kalibraci intervalů spolehlivosti.
Vzhledem k tomu, že i porovnání ELPD podporuje tento závěr, vybíráme
jako nejlepší **Model 3**
(`bill_length ~ bill_depth + flipper_length + body_mass_g`). Ačkoliv
jsou délka ploutve a hmotnost korelující proměnné a mohli bychom
zvažovat riziko multikolinearity, výsledky validace ukazují, že hmotnost
nese unikátní informaci o délce zobáku nad rámec délky ploutve, což
ospravedlňuje použití tohoto komplexnějšího modelu pro dosažení
maximální prediktivní přesnosti. Přidáváním základních charakteristik o
těle tučňáka postupně zmenšovalo chybu a popis vysvětlované proměnné je
přesnější.
