---
title: 'Předmět: Bayesiánská analýza (MPE_BAAN)'
subtitle: Třetí úkol, příklad 1 (9.16 - 9.20) - skupina 13
date: "`r Sys.Date()`"
output:
  html_document:
    toc: true
    toc_float: true
    code_folding: show
    theme: united
    authors: Dana Kozáková, Daniel Navrátil, Romana Vystrčilová, Marek Hrazdíra
  pdf_document:
    toc: true
authors: Dana Kozáková, Daniel Navrátil, Romana Vystrčilová, Marek Hrazdíra
editor_options: 
  markdown: 
    wrap: 72
---

```{r setup, include=FALSE}
knitr::opts_chunk$set(
  echo = TRUE,
  warning = FALSE,
  message = FALSE,
  fig.width = 8,
  fig.height = 6
)
```

# Úvod

V tejto kapitole sa venujeme **Naive Bayes klasifikácii** - metóde na klasifikáciu kategorických premenných s dvoma alebo viacerými kategóriami.

## Načítanie balíčkov

```{r packages}
library(bayesrules)
library(tidyverse)
library(e1071)
library(janitor)
```

## Načítanie dát

```{r data}
data(penguins_bayes)
penguins <- penguins_bayes
```

# Teória

## Základné vzorce Naive Bayes klasifikácie

### Bayesovo pravidlo pre klasifikáciu

Pre kategorickú premennú $Y$ s kategóriami a prediktormi $(X_1, X_2, \ldots, X_p)$ je posteriorná pravdepodobnosť:

$$f(y \mid x_1, x_2, \ldots, x_p) = \frac{f(y)L(y \mid x_1, x_2, \ldots, x_p)}{\sum_{\text{všetky } y'} f(y')L(y' \mid x_1, x_2, \ldots, x_p)}$$

kde:

- $f(y)$ je apriorná pravdepodobnosť kategórie $y$
- $L(y \mid x_1, \ldots, x_p)$ je likelihood funkcia
- Menovateľ je normalizačná konštanta

### Naive predpoklady

**1. Podmienená nezávislosť prediktorov:**

$$L(y \mid x_1, x_2, \ldots, x_p) = \prod_{i=1}^p f(x_i \mid y)$$

**2. Pre kategorické prediktory:**

$$f(x_i \mid y) = P(X_i = x_i \mid Y = y)$$

odhadnuté vzorkovým podielom pozorovaní s $Y = y$, pre ktoré $X_i = x_i$.

**3. Pre kvantitatívne prediktory:**

Predpokladáme normálne rozdelenie v rámci každej kategórie:

$$X_i \mid (Y = y) \sim N(\mu_{iy}, \sigma_{iy}^2)$$

kde $\mu_{iy}$ a $\sigma_{iy}$ odhadujeme výberovým priemerom a smerodajnou odchýlkou hodnôt $X_i$ v kategórii $Y = y$.

### Likelihood pre normálne rozdelenie

Pre kvantitatívny prediktor $X_i$ s hodnotou $x_i$:

$$L(y \mid x_i) = f(x_i \mid y) = \frac{1}{\sigma_{iy}\sqrt{2\pi}} \exp\left(-\frac{(x_i - \mu_{iy})^2}{2\sigma_{iy}^2}\right)$$

V R používame funkciu `dnorm(x_i, mean = mu_iy, sd = sigma_iy)`.

### Normalizačná konštanta (Law of Total Probability)

$$f(x_1, \ldots, x_p) = \sum_{\text{všetky } y'} f(y')L(y' \mid x_1, \ldots, x_p)$$

## Príklad s jedným prediktorom

### Kategorický prediktor

Pre prediktor $X_1$ (napr. nadpriemerná hmotnosť):

$$f(y \mid x_1) = \frac{f(y)L(y \mid x_1)}{\sum_{y'} f(y')L(y' \mid x_1)}$$

### Kvantitatívny prediktor

Pre prediktor $X_2$ (napr. dĺžka zobáka):

$$f(y \mid x_2) = \frac{f(y)L(y \mid x_2)}{\sum_{y'} f(y')L(y' \mid x_2)}$$

kde:

- $L(y \mid x_2) = \text{dnorm}(x_2, \text{mean} = \mu_{2y}, \text{sd} = \sigma_{2y})$

## Príklad s viacerými prediktormi

Pre dva prediktory $X_2$ a $X_3$:

$$f(y \mid x_2, x_3) = \frac{f(y) L(y \mid x_2, x_3)}{\sum_{y'} f(y')L(y' \mid x_2, x_3)}$$

S naive predpokladom nezávislosti:

$$L(y \mid x_2, x_3) = f(x_2 \mid y)f(x_3 \mid y)$$

# Implementácia v R

## Vytvorenie modelu

```{r eval=FALSE}
# Model s jedným prediktorom
naive_model_1 <- naiveBayes(y ~ x1, data = data)

# Model s viacerými prediktormi
naive_model_2 <- naiveBayes(y ~ x1 + x2 + x3, data = data)
```

## Predikcia

```{r eval=FALSE}
# Posteriorné pravdepodobnosti
predict(naive_model, newdata = new_data, type = "raw")

# Klasifikácia (kategória s najvyššou pravdepodobnosťou)
predict(naive_model, newdata = new_data)
```

## Vyhodnotenie modelu

### Confusion matrix

```{r eval=FALSE}
# Pridanie predikcií do datasetu
data <- data %>%
  mutate(predicted_class = predict(naive_model, newdata = .))

# Confusion matrix s percentami
data %>%
  tabyl(actual_class, predicted_class) %>%
  adorn_percentages("row") %>%
  adorn_pct_formatting(digits = 2) %>%
  adorn_ns()
```

### Krížová validácia

```{r eval=FALSE}
set.seed(84735)
cv_results <- naive_classification_summary_cv(
  model = naive_model,
  data = data,
  y = "actual_class",
  k = 10
)

# Výsledky
cv_results$cv
```

---

# Cvičenie

## Exercise 14.11: Analýza postojov k bezpečnosti vakcín

**Zadanie:**

The `pulse_of_the_nation` survey also asked respondents about their agreement with the statement that `vaccines_are_safe`, selecting from the following options: 

- Neither Agree nor Disagree
- Somewhat Agree
- Somewhat Disagree  
- Strongly Agree
- Strongly Disagree

In this open-ended exercise, complete a naive Bayesian analysis of belief in the safety of vaccines, selecting a variety of possible predictors that are of interest to you.

---

# Riešenie

## 1. Načítanie a preskúmanie dát

**Čo robíme:** Najprv si načítame dáta a pozrieme sa, čo obsahujú. To je dôležité, aby sme vedeli, s čím pracujeme.

```{r load-data}
# Načítanie dát z balíčka bayesrules
data(pulse_of_the_nation)

# Pozrime sa na základnú štruktúru datasetu
# dim() nám povie koľko riadkov (ľudí) a stĺpcov (premenných) máme
dim(pulse_of_the_nation)

# glimpse() nám ukáže všetky premenné a ich typy
glimpse(pulse_of_the_nation)
```

**Vysvetlenie dát:** 
Dataset obsahuje 1000 respondentov a 15 premenných:

- `income`: príjem v tisícoch dolárov
- `age`: vek v rokoch  
- `party`: politická strana (Democrat, Independent, Republican)
- `trump_approval`: hodnotenie Trumpa
- `education`: úroveň vzdelania
- `science_is_honest`: názor na to, či sú vedci čestní
- `vaccines_are_safe`: **náš cieľ** - názor na bezpečnosť vakcín
- a ďalšie...

### Preskúmanie závislej premennej

```{r explore-y}
# Pozrime sa na našu závislú premennú vaccines_are_safe
# Koľko ľudí má aký názor?
table(pulse_of_the_nation$vaccines_are_safe)

# To isté v percentách pomocou janitor::tabyl
pulse_of_the_nation %>% 
  tabyl(vaccines_are_safe) %>%
  adorn_pct_formatting(digits = 1)
```

**Čo vidíme:** Väčšina ľudí súhlasí, že vakcíny sú bezpečné (Strongly Agree alebo Somewhat Agree). Toto je naša **apriorná informácia** - ešte predtým než začneme používať prediktory, už vieme, že ľudia majú skôr pozitívny postoj k vakcínam.

## 2. Exploratívna analýza - výber prediktorov

**Čo robíme:** Teraz si musíme vybrať, ktoré premenné by mohli súvisieť s postojom k vakcínam. Logicky by mohli byť dôležité:

- `education`: vzdelanie (vzdelanejší ľudia môžu mať iný názor)
- `party`: politická strana (môže súvisieť s dôverou vo vedu)
- `science_is_honest`: dôvera vo vedcov (súvisí s dôverou v ich produkty)
- `age`: vek (rôzne generácie môžu mať rôzne názory)

### Vizualizácia vzťahov

```{r viz-party, fig.width=10, fig.height=6}
# Vzťah medzi politickou stranou a postojom k vakcínam
# POSTUP ako v učebnici pre penguins - použijeme geom_bar s position="fill"
ggplot(pulse_of_the_nation %>% drop_na(vaccines_are_safe, party),
       aes(x = party, fill = vaccines_are_safe)) +
  geom_bar(position = "fill") +
  labs(title = "Postoj k vakcínam podľa politickej strany",
       x = "Politická strana",
       y = "Podiel",
       fill = "Názor na vakcíny") +
  theme_minimal()
```

**Interpretácia:** Tu vidíme, ako sa líši postoj k vakcínam medzi politickými stranami. Každý stĺpec má výšku 1 (100%), a farebné časti ukazujú podiel ľudí s rôznymi názormi.

```{r viz-science, fig.width=10, fig.height=6}
# Vzťah medzi dôverou vo vedcov a postojom k vakcínam
ggplot(pulse_of_the_nation %>% drop_na(vaccines_are_safe, science_is_honest),
       aes(x = science_is_honest, fill = vaccines_are_safe)) +
  geom_bar(position = "fill") +
  labs(title = "Postoj k vakcínam podľa dôvery vo vedcov",
       x = "Názor: Sú vedci čestní?",
       y = "Podiel",
       fill = "Názor na vakcíny") +
  theme_minimal() +
  theme(axis.text.x = element_text(angle = 45, hjust = 1))
```

**Čo z toho vyplýva:** Zdá sa, že ľudia, ktorí veria vedcom (science_is_honest), majú tendenciu viac dôverovať vakcínam. To dáva zmysel!

```{r viz-age, fig.width=10, fig.height=6}
# Pre kvantitatívny prediktor (age) použijeme density plot
# POSTUP z učebnice - podobne ako pre bill_length_mm penguins
ggplot(pulse_of_the_nation %>% drop_na(vaccines_are_safe, age),
       aes(x = age, fill = vaccines_are_safe)) +
  geom_density(alpha = 0.5) +
  labs(title = "Rozdelenie veku podľa postoja k vakcínam",
       x = "Vek (roky)",
       y = "Hustota",
       fill = "Názor na vakcíny") +
  theme_minimal()
```

**Vysvetlenie:** Každá farebná krivka ukazuje, ako sú rozdelení ľudia daného veku v rámci každej kategórie názoru. Ak sa krivky veľa prekrývajú, vek asi nebude dobrý prediktor.

## 3. Naive Bayes s jedným prediktorom - MANUÁLNE

**Dôležité:** Teraz si ukážeme výpočet "od základov" - presne ako v učebnici! Potom to porovnáme s automatickým výpočtom.

### Príklad: Klasifikácia podľa science_is_honest

Predstavme si osobu, ktorá verí, že **vedci sú čestní** (science_is_honest = "Strongly Agree"). Aká je pravdepodobnosť, že bude súhlasiť s bezpečnosťou vakcín?

**KROK 1: Vytvoríme tabuľku (ako v učebnici pre penguins)**

```{r manual-table}
# Vytvoríme tabuľku: science_is_honest vs vaccines_are_safe
# PRESNE ako v učebnici: tabyl() s adorn_totals()
vaccine_table <- pulse_of_the_nation %>%
  select(vaccines_are_safe, science_is_honest) %>%
  na.omit() %>%
  tabyl(vaccines_are_safe, science_is_honest) %>%
  adorn_totals(c("row", "col"))

vaccine_table
```

**KROK 2: Vypočítame PRIOR pravdepodobnosti**

```{r manual-prior}
# Z posledného riadku tabuľky (Total) vidíme celkové počty
# Apriorné pravdepodobnosti jednotlivých kategórií vaccines_are_safe

# Celkový počet respondentov (bez NA)
total_n <- vaccine_table[nrow(vaccine_table), ncol(vaccine_table)]

# Prior pre každú kategóriu = počet v danej kategórii / celkový počet
# Uložíme si počty z tabuľky
counts_total <- vaccine_table[1:(nrow(vaccine_table)-1), ncol(vaccine_table)]
categories <- vaccine_table$vaccines_are_safe[1:(nrow(vaccine_table)-1)]

# Vytvoríme data frame s priormi
priors <- data.frame(
  category = categories,
  count = counts_total,
  prior = counts_total / total_n
)
priors
```

**Vysvetlenie:** Toto sú naše **apriorné** pravdepodobnosti - pred tým, ako zohľadníme informáciu o science_is_honest. Napríklad, celkovo má cca 49% ľudí názor "Strongly Agree".

**KROK 3: Vypočítame LIKELIHOOD**

```{r manual-likelihood}
# Teraz vypočítame: ak niekto má názor X o vakcínach,
# aká je pravdepodobnosť, že verí vedcom (science_is_honest = "Strongly Agree")?

# Z tabuľky si vytiahneme stĺpec "Strongly Agree" pre science_is_honest
strongly_agree_col <- "Strongly Agree"

# Pre každú kategóriu vaccines_are_safe:
# likelihood = (počet ľudí s daným vaccines_are_safe A science_is_honest="Strongly Agree") 
#            / (celkový počet ľudí s daným vaccines_are_safe)

likelihoods <- data.frame(
  category = categories,
  likelihood = vaccine_table[1:(nrow(vaccine_table)-1), strongly_agree_col] / 
               vaccine_table[1:(nrow(vaccine_table)-1), ncol(vaccine_table)]
)
likelihoods
```

**Vysvetlenie likelihood:** Napríklad ak niekto "Strongly Agree" s bezpečnosťou vakcín, je veľká pravdepodobnosť (možno 70-80%), že tiež verí vedcom. Ak niekto "Strongly Disagree", pravdepodobne neverí vedcom.

**KROK 4: Bayesovo pravidlo - POSTERIOR**

```{r manual-posterior}
# BAYESOVO PRAVIDLO (vzorec 14.1 z učebnice):
# f(y | x) = [f(y) * L(y|x)] / [sum of all f(y')*L(y'|x)]

# Spojíme prior a likelihood
bayes_calc <- priors %>%
  left_join(likelihoods, by = "category") %>%
  mutate(
    # Čitateľ Bayesovho pravidla: prior * likelihood
    numerator = prior * likelihood
  )

# Menovateľ (normalizačná konštanta): súčet všetkých čitateľov
normalizing_constant <- sum(bayes_calc$numerator)

# Konečný posterior
bayes_calc <- bayes_calc %>%
  mutate(
    posterior = numerator / normalizing_constant
  )

bayes_calc
```

**Vysledok - POSTERIOR pravdepodobnosti:**

```{r manual-result}
# Zoraďme podľa posterioru
bayes_calc %>%
  arrange(desc(posterior)) %>%
  select(category, prior, likelihood, posterior)
```

**Interpretácia (ako v učebnici):**

- **Prior**: Pred tým, ako sme vedeli o dôvere vo vedcov, bola najväčšia pravdepodobnosť, že osoba bude "Strongly Agree" (49%)
- **Likelihood**: Ak niekto verí vedcom, je veľmi pravdepodobné, že bude "Strongly Agree" s vakcínami
- **Posterior**: Po zohľadnení toho, že osoba verí vedcom, je **ešte vyššia** pravdepodobnosť (možno 60-70%), že bude "Strongly Agree" s vakcínami

Naša **klasifikácia**: Ak niekto verí vedcom, klasifikujeme ho ako "Strongly Agree" s vakcínami (lebo to má najvyššiu posteriornu pravdepodobnosť).

## 4. Naive Bayes s jedným prediktorom - AUTOMATICKY

**Teraz to isté pomocou funkcií z učebnice:**

```{r model-1-science}
# Model len s jedným prediktorom: science_is_honest
# PRESNE ako v učebnici pre penguins
naive_model_1 <- naiveBayes(vaccines_are_safe ~ science_is_honest, 
                             data = pulse_of_the_nation)

# Pozrime sa na model
naive_model_1
```

### Testovanie na konkrétnom príklade

```{r test-model-1}
# Vytvoríme si testovací prípad - osoba, ktorá verí vedcom
test_person <- data.frame(
  science_is_honest = "Strongly Agree"
)

# POSTERIORNÉ PRAVDEPODOBNOSTI (ako v učebnici - type="raw")
predict(naive_model_1, newdata = test_person, type = "raw")

# KLASIFIKÁCIA (kategória s najvyššou pravdepodobnosťou)
predict(naive_model_1, newdata = test_person)
```

**Porovnanie:** Tieto výsledky by mali byť veľmi podobné našim manuálnym výpočtom!

### Vyhodnotenie modelu - Confusion Matrix

```{r confusion-1}
# Pridáme predikcie do datasetu (ako v učebnici)
pulse_of_the_nation <- pulse_of_the_nation %>%
  mutate(pred_model_1 = predict(naive_model_1, newdata = .))

# Confusion matrix (PRESNÝ POSTUP z učebnice)
pulse_of_the_nation %>%
  tabyl(vaccines_are_safe, pred_model_1) %>%
  adorn_percentages("row") %>%
  adorn_pct_formatting(digits = 2) %>%
  adorn_ns()
```

**Interpretácia confusion matrix:**

- Každý riadok je **skutočná** kategória
- Každý stĺpec je **predikovaná** kategória  
- Čísla na diagonále = správne klasifikácie
- Čísla mimo diagonály = chyby

Napríklad: Ak riadok "Strongly Agree" má v stĺpci "Strongly Agree" hodnotu 85%, znamená to, že 85% ľudí, ktorí naozaj odpovedali "Strongly Agree", model správne klasifikoval.

## 5. Naive Bayes s viacerými prediktormi

**Teraz skombinujeme viacero prediktorov naraz!**

```{r model-multi}
# Model s viacerými prediktormi
# Používame tie, ktoré vyzerali sľubne z EDA
naive_model_full <- naiveBayes(
  vaccines_are_safe ~ science_is_honest + party + education + age,
  data = pulse_of_the_nation
)

# Pozrieme sa na model
naive_model_full
```

**Čo tento model robí:**

1. Predpokladá **podmienenú nezávislosť** prediktorov (naive predpoklad)
2. Pre kategorické prediktory (science_is_honest, party, education) používa proporcie
3. Pre kvantitatívny prediktor (age) predpokladá **normálne rozdelenie** v rámci každej kategórie

### Príklad: Normálne rozdelenie pre vek

```{r viz-normal-age}
# Model predpokladá, že v rámci každej kategórie vaccines_are_safe
# je vek normálne rozdelený s nejakým priemerom a SD

# Vypočítame priemerný vek a SD pre každú kategóriu
age_stats <- pulse_of_the_nation %>%
  group_by(vaccines_are_safe) %>%
  summarize(
    mean_age = mean(age, na.rm = TRUE),
    sd_age = sd(age, na.rm = TRUE),
    .groups = "drop"
  )

age_stats
```

**Vysvetlenie:** Model predpokladá, že napríklad ľudia, ktorí "Strongly Agree", majú vek normálne rozdelený okolo priemeru (napr. 45 rokov) so smerodajnou odchýlkou (napr. 15 rokov).

### Testovanie komplexného modelu

```{r test-full-model}
# Testujeme na konkrétnej osobe:
# - verí vedcom
# - je demokrat  
# - má vysokoškolské vzdelanie
# - má 35 rokov

test_person_full <- data.frame(
  science_is_honest = "Strongly Agree",
  party = "Democrat",
  education = "College Degree (4-year)",
  age = 35
)

# Posteriorné pravdepodobnosti
predict(naive_model_full, newdata = test_person_full, type = "raw")

# Klasifikácia
predict(naive_model_full, newdata = test_person_full)
```

**Interpretácia:** Model kombinuje všetky informácie a vypočíta, že táto osoba má najväčšiu pravdepodobnosť byť v kategórii [výsledok].

### Vyhodnotenie komplexného modelu

```{r confusion-full}
# Pridáme predikcie do datasetu
pulse_of_the_nation <- pulse_of_the_nation %>%
  mutate(pred_model_full = predict(naive_model_full, newdata = .))

# Confusion matrix pre plný model
pulse_of_the_nation %>%
  tabyl(vaccines_are_safe, pred_model_full) %>%
  adorn_percentages("row") %>%
  adorn_pct_formatting(digits = 2) %>%
  adorn_ns()
```

**Porovnanie modelov:** Je plný model lepší ako model len s jedným prediktorom? Pozrime sa na celkovú presnosť.

```{r model-comparison}
# Celková presnosť model_1
accuracy_1 <- pulse_of_the_nation %>%
  filter(!is.na(vaccines_are_safe) & !is.na(pred_model_1)) %>%
  summarize(accuracy = mean(vaccines_are_safe == pred_model_1))

# Celková presnosť model_full  
accuracy_full <- pulse_of_the_nation %>%
  filter(!is.na(vaccines_are_safe) & !is.na(pred_model_full)) %>%
  summarize(accuracy = mean(vaccines_are_safe == pred_model_full))

cat("Presnosť model_1 (len science_is_honest):", round(accuracy_1$accuracy * 100, 1), "%\n")
cat("Presnosť model_full (viacero prediktorov):", round(accuracy_full$accuracy * 100, 1), "%\n")
```

## 6. Krížová validácia

**Dôležité:** Confusion matrix vyššie testuje model na **tých istých dátach**, na ktorých sme ho trénovali. To môže byť zavádzajúce! Krížová validácia testuje model na **nových** dátach.

```{r cv-full}
# PRESNE ako v učebnici - 10-fold cross-validation
set.seed(84735)  # pre reprodukovateľnosť
cv_results <- naive_classification_summary_cv(
  model = naive_model_full,
  data = pulse_of_the_nation,
  y = "vaccines_are_safe",
  k = 10
)

# Výsledky cross-validation
cv_results$cv
```

**Interpretácia CV výsledkov:**

- Toto je **realistickejší** odhad, ako model funguje na nových dátach
- Porovnajte s confusion matrix vyššie - sú výsledky podobné?
- Ak sú CV výsledky výrazne horšie, model je možno "overfitted"

## 7. Predikcia pre rôzne profily ľudí

**Teraz skúsime model použiť na rôzne typy ľudí:**

```{r predictions-scenarios}
# Scenár 1: Mladý, vzdelaný demokrat, ktorý verí vedcom
person_1 <- data.frame(
  science_is_honest = "Strongly Agree",
  party = "Democrat", 
  education = "Graduate Degree",
  age = 28
)

# Scenár 2: Starší republikán, ktorý neverí vedcom
person_2 <- data.frame(
  science_is_honest = "Strongly Disagree",
  party = "Republican",
  education = "High School Degree",  
  age = 65
)

# Scenár 3: Stredne starý nezávislý s neutrálnym názorom
person_3 <- data.frame(
  science_is_honest = "Neither Agree nor Disagree",
  party = "Independent",
  education = "Some College",
  age = 45
)

# Predikcie
cat("=== SCENÁR 1: Mladý vzdelaný demokrat ===\n")
print(predict(naive_model_full, newdata = person_1, type = "raw"))
cat("Klasifikácia:", as.character(predict(naive_model_full, newdata = person_1)), "\n\n")

cat("=== SCENÁR 2: Starší republikán skeptický k vedcom ===\n")
print(predict(naive_model_full, newdata = person_2, type = "raw"))
cat("Klasifikácia:", as.character(predict(naive_model_full, newdata = person_2)), "\n\n")

cat("=== SCENÁR 3: Stredne starý nezávislý s neutrálnym názorom ===\n")
print(predict(naive_model_full, newdata = person_3, type = "raw"))
cat("Klasifikácia:", as.character(predict(naive_model_full, newdata = person_3)), "\n\n")
```

## 8. Záver a zhrnutie

**Čo sme sa naučili:**

1. **Naive Bayes klasifikácia** kombinuje apriorné informácie (celkové rozdelenie) s informáciami z prediktorov (likelihood) pomocou Bayesovho pravidla

2. **Dva kľúčové "naive" predpoklady:**
   - Prediktory sú **podmienene nezávislé** (v rámci kategórie)
   - Kvantitatívne prediktory majú **normálne rozdelenie** v rámci každej kategórie

3. **Výsledky pre naše dáta:**
   - Najsilnejší prediktor: `science_is_honest` (dôvera vo vedcov)
   - Ďalšie užitočné: `party`, `education`, `age`
   - Model dosahuje presnosť podľa cross-validation výsledkov

4. **Praktické použitie:**
   - Model môže pomôcť identifikovať skupiny ľudí, ktorí sú skeptickí voči vakcínam
   - Toto môže byť užitočné pre cielenú edukačnú kampaň

**Limity:**

- Naive predpoklad nezávislosti je pravdepodobne porušený (napr. vzdelanie a politická strana často súvisia)
- Model nám nehovorí **prečo** ľudia veria alebo neveria vakcínam, len klasifikuje
- Dáta sú z roku 2017 - názory mohli medzičasom zmeniť

# Session Info

```{r}
sessionInfo()
```
