---
title: "Exercises 9.16 - 9.20 - Simple Normal Regression"
subtitle: "Projekt"
author: "Dana Kozáková TBD"
date: "`r Sys.Date()`"
output: 
  html_document:
    toc: true
    toc_float: true
    code_folding: show
    theme: united
encoding: UTF-8
---

```{r setup, include=FALSE}
knitr::opts_chunk$set(echo = TRUE, warning = FALSE, message = FALSE, fig.width = 8, fig.height = 5)
```

## Úvod

Cvičenia 9.16 až 9.20 z knihy [Bayes Rules!](https://www.bayesrulesbook.com/chapter-9) 

**Simple Normal Regression** - Bayesovská jednoduchá normálna regresia pre modelovanie vzťahu medzi kvantitatívnou responzovou premennou $Y$ a kvantitatívnym prediktorom $X$.

```{r libraries, echo = FALSE}
library(bayesrules)
library(tidyverse)
library(rstan)
library(rstanarm)
library(bayesplot)
library(tidybayes)
library(janitor)
library(broom.mixed)
library(patchwork)
library(knitr)

```

## Kľúčové vzorce z kapitoly 9

### 9.1 Building the regression model

#### 9.1.1 Data model - Štruktúra dátového modelu

**Simple Normal Regression Model:**

\begin{equation}
Y_i | \beta_0, \beta_1, \sigma \stackrel{ind}{\sim} N\left(\mu_i, \sigma^2\right) \;\; \text{ with } \;\; \mu_i = \beta_0 + \beta_1X_i
\tag{9.3}
\end{equation}

kde:

- $Y_i$ je hodnota responzovej premennej pre $i$-té pozorovanie
- $X_i$ je hodnota prediktora pre $i$-té pozorovanie  
- $\mu_i = \beta_0 + \beta_1X_i$ je stredná hodnota $Y$ pri danej hodnote $X_i$
- $\beta_0$ je **intercept** (priesečník) - typická hodnota $Y$ pri $X = 0$
- $\beta_1$ je **slope** (sklon) - typická zmena v $Y$ pri zvýšení $X$ o jednu jednotku
- $\sigma$ je **štandardná odchýlka** - miera variability $Y$ okolo strednej hodnoty $\mu_i$

**Interpretácia parametrov:**

- **Intercept coefficient** $\beta_0$: technicky označuje typickú hodnotu responzovej premennej, keď prediktor má hodnotu 0 ($X_i = 0$). Zabezpečuje základnú úroveň modelu pozdĺž y-osi.
- **Slope coefficient** $\beta_1$: označuje typickú zmenu v responzovej premennej pri zvýšení prediktora o jednu jednotku.
- **Standard deviation** $\sigma$: meria variabilitu pozorovaných hodnôt okolo lokálnej strednej hodnoty $\mu_i$. Menšie $\sigma$ znamená silnejší vzťah medzi $Y$ a $X$.

#### 9.1.2 Prior models - Apriórne modely

**Priors pre regresné parametre:**

\begin{equation}
\begin{split}
\beta_0 & \sim N\left(m_0, s_0^2 \right) \\
\beta_1 & \sim N\left(m_1, s_1^2 \right) \\
\end{split}
\tag{9.4}
\end{equation}

\begin{equation}
\sigma \sim \text{Exp}(l)
\tag{9.5}
\end{equation}

Pre Exponenciálne rozdelenie platí:
$$E(\sigma) = \frac{1}{l} \;\; \text{ a } \;\; SD(\sigma) = \frac{1}{l}$$

#### 9.1.3 Complete Bayesian Model - Kompletný Bayesovský model

**Bayesian Simple Linear Regression Model:**

\begin{equation}
\begin{array}{lcrl}
\text{data:} & \hspace{.05in} & Y_i | \beta_0, \beta_1, \sigma & \stackrel{ind}{\sim} N\left(\mu_i, \sigma^2\right) \;\; \text{ with } \;\; \mu_i = \beta_0 + \beta_1X_i \\
\text{priors:} & & \beta_0 & \sim N\left(m_0, s_0^2 \right) \\
& & \beta_1 & \sim N\left(m_1, s_1^2 \right) \\
& & \sigma & \sim \text{Exp}(l) \\
\end{array}
\tag{9.6}
\end{equation}

### 9.2 Tuning priors - Ladenie apriórnych modelov

**Centered intercept** $\beta_{0c}$: Namiesto $\beta_0$ (intercept pri $X=0$) často používame centrovaný intercept $\beta_{0c}$, ktorý označuje typickú hodnotu $Y$ pri priemernej hodnote $X$.

### 9.3 Posterior simulation - Posteriorna simulácia

**MCMC simulácia pomocou `stan_glm()`:**

```{r eval=FALSE}
model <- stan_glm(Y ~ X, data = dataset,
                  family = gaussian,
                  prior_intercept = normal(m0, s0),
                  prior = normal(m1, s1), 
                  prior_aux = exponential(rate),
                  chains = 4, iter = 5000*2)
```

**Diagnostika MCMC:**

- `neff_ratio()` - pomer efektívnej veľkosti vzorky (mala by byť > 0.1)
- `rhat()` - R-hat hodnoty (mali by byť blízko 1.0)
- `mcmc_trace()` - trace plots pre vizuálnu kontrolu konvergencie
- `mcmc_dens_overlay()` - density plots pre porovnanie reťazcov

### 9.4 Posterior interpretation - Interpretácia posterioru

**Posteriorna sumarizácia:**

```{r eval=FALSE}
tidy(model, effects = c("fixed", "aux"), 
     conf.int = TRUE, conf.level = 0.80)
```

**Posteriorne pravdepodobné modelové čiary:**

Pre vizualizáciu posterioru sa používa funkcia `add_fitted_draws()` z balíka `tidybayes`:

```{r eval=FALSE}
data %>%
  add_fitted_draws(model, n = 50) %>%
  ggplot(aes(x = X, y = Y)) +
  geom_line(aes(y = .value, group = .draw), alpha = 0.15) +
  geom_point(data = data, size = 0.5)
```

### 9.5 Posterior prediction - Posteriorna predikcia

**Dva typy intervalov:**

1. **Posterior credible interval pre $\mu$**: Interval pre priemernú hodnotu $Y$ pri danom $X$
2. **Posterior prediction interval pre $Y_{new}$**: Interval pre konkrétnu novú hodnotu $Y$ pri danom $X$

Prediction interval je širší, pretože zahŕňa:
- Variabilitu v parametroch $(\beta_0, \beta_1, \sigma)$
- Variabilitu jednotlivých pozorovaní okolo strednej hodnoty

**Simulácia posteriorne prediktívneho modelu:**

```{r eval=FALSE}
# Manuálna simulácia
model_df <- as.data.frame(model)
predictions <- model_df %>%
  mutate(mu = `(Intercept)` + predictor_name * x_value,
         y_new = rnorm(n(), mean = mu, sd = sigma))

# Pomocou funkcie posterior_predict()
predictions <- posterior_predict(model, 
                                newdata = data.frame(predictor = x_value))
```

---

## Exercise 9.16: Penguins - Prior Model

> The `penguins_bayes` dataset in the bayesrules package includes data on 344 penguins. In the next exercises, you will use this data to model the length of penguin flippers in mm ($Y$) by the length of their bills in mm ($X$). We have a general sense that the average penguin has flippers that are somewhere between 150mm and 250mm long. Beyond that, we don't have a strong understanding of the relationship between flipper and bill length, and thus will otherwise utilize weakly informative priors.
>
> a. Simulate the Normal regression prior model of `flipper_length_mm` by `bill_length_mm` using 4 chains for 10000 iterations each. HINT: You can use the same `stan_glm()` syntax that you would use to simulate the posterior, but include `prior_PD = TRUE`.
>
> b. Check the `prior_summary()` and use this to write out the complete structure of your Normal regression model (9.6).
>
> c. Plot 100 prior plausible model lines ($\beta_0 + \beta_1 X$) and 4 datasets simulated under the priors.
>
> d. Summarize your weakly informative prior understanding of the relationship between flipper and bill length.

### a. Apriórny model
**Dáta v apriórnom modeli**

```{r prior_model, echo=FALSE}
data("penguins_bayes")

penguins_bayes %>% select(flipper_length_mm, bill_length_mm) %>%
  summary()

cat("Pozorovani: ", nrow(penguins_bayes))

```
**Nastavenie prior modelu:** 

- V zadaní je uvedené, že použijeme málo informatívne apriórne modely, keďže máme málo predpokladov o dátach. Preto nastavíme parameter `autoscale` v metóde pre parametre $\beta_1$ a $\sigma$ na `TRUE`. `Rstanarm` tak automaticky upraví smerodajnú odchýlku pre prior podľa dát.

- Taktiež nemáme predpoklad o smere závislosti, či je kladná alebo záporná. Preto nastavíme strednú hodnotu prioru pre koeficient $\beta_1$ na nulu.


**ZADANÉ HYPERPARAMETRE:**

- Intercept: $m_0 = 200$, $s_0 = 25$ (z intervalu 150-250mm)
- Slope: $m_1 = 0$, $s_1$ - weakly informative (autoscale)  
- Sigma: $l$ - weakly informative (autoscale)

**APRIÓRNY MODEL:**

\begin{align}
\text{Data: } \quad Y_i | \beta_0, \beta_1, \sigma &\stackrel{ind}{\sim} N(\mu_i, \sigma^2)
\quad\text{kde} \quad \mu_i = \beta_0 + \beta_1 X_i \\
\text{Priors: } \quad \beta_{0c} &\sim N(m_0 = 200, s_0^2 = 25^2)
\quad \text{informatívny} \\
\beta_1 &\sim N(m_1 = 0, s_1^2) 
\quad \text{málo informatívny} \\
\sigma &\sim \text{Exp}(l) 
\quad \text{málo informatívny}
\end{align}


```{r 9_16_a}

# Zadanie: flippers are somewhere between 150mm and 250mm
m0 <- 200 # (150 + 250) / 200 
s0 <- 25 # (250 - m0) / 2
# we don’t have a strong understanding of the relationship between flipper and bill length

m1 <- 0
# s1 nechame na rstanarm odhadnut

penguin_prior <- stan_glm(
  flipper_length_mm ~ bill_length_mm,
  data = penguins_bayes,
  family = gaussian,
  prior_intercept = normal(m0, s0, autoscale = FALSE),  
  prior = normal(0, 2.5, autoscale = TRUE),  # default hodnoty
  prior_aux = exponential(1, autoscale = TRUE),
  chains = 4, 
  iter = 10000, 
  prior_PD = TRUE,
  refresh = 0 # potlaci vypis MCMC na vystupe
)
```

### b. Štruktúra modelu
```{r 9_16_b, echo = FALSE}
ps <- prior_summary(penguin_prior)
ps

# Extrakcia hodnôt:
# Pre beta1
s1_ps <- ps$prior$adjusted_scale

# Pre sigma
sigma_ps <- ps$prior_aux$adjusted_scale
```

Vidíme, že po apriórny model sa aktualizoval takto:

- stredná hodnota $m_0$ a smerodajná odchýlka $s_0$ pre $\beta_0$ sa nezmenili,  N(`r m0`, `r s0`) 
- stredná hodnota $m_1$ pre $\beta_1$ sa nezmenila, je stále `r m1`
- smerodajná odchýlka $s_1$ pre $\beta_1$ sa prepočítala: z defaultnej hodnoty 2.5 na `r round(s1_ps, 2)`
- parameter $\sigma$, ako vstup $1/\sigma$ pre exponenciálne rozdelenie sa prepočítal z 1 na `r round(sigma_ps, 3)`

**APRIÓRNY MODEL** sa aktualizoval takto:

\begin{align}
\text{Data: } \quad Y_i | \beta_0, \beta_1, \sigma &\stackrel{ind}{\sim} N(\mu_i, \sigma^2)
\quad\text{kde} \quad \mu_i = \beta_0 + \beta_1 X_i \\
\text{Priors: } \quad \beta_{0c} &\sim N(m_0 = 200, s_0^2 = 25^2)\\
\beta_1 &\sim N(m_1 = 0, s_1^2 = `r round(s1_ps, 2)`) \\
\sigma &\sim \text{Exp}(l =  1 / \sigma = `r round(1/sigma_ps, 2)`) 
\end{align}


### c. Vizualizácia apriórnych modelov
**Graf: 100 apriórnych modelových čiar**
```{r 9_16_c_model_lines, echo = FALSE}
# odstranenie NA hodnot
penguins_clean <- penguins_bayes %>%
  drop_na(bill_length_mm, flipper_length_mm)
cat("Po odstránení NA:", nrow(penguins_clean), "pozorovaní\n\n")

# add_fitted_draws() - vytvorí μᵢ = β₀ + β₁·Xᵢ
plot_prior_lines <- penguins_clean %>%
  add_fitted_draws(penguin_prior, n = 100) %>%
  ggplot(aes(x = bill_length_mm, y = flipper_length_mm)) +
  geom_line(aes(y = .value, group = .draw), alpha = 0.15, color = "steelblue") +
  labs(title = "100 prior lines",
       x = "Bill length (mm)",
       y = "Flipper length (mm)") +
  theme_minimal()

print(plot_prior_lines)
```
**Datasety - možné scénare:**
- každý dataset predstavuje 342 simulovaných hodnôt **flipper_length** pre každého tučniaka vytvorených podľa našej predstavy pred skutočným videním dát
- 4 trojice náhodných hodnôt pre hyperparametre z MCMC 
```{r 9_16_c_datasets, echo = FALSE}
plot_prior_data <- penguins_clean %>%
  add_predicted_draws(penguin_prior, n = 4) %>%
  ggplot(aes(x = bill_length_mm, y = flipper_length_mm)) +
  geom_point(aes(y = .prediction), size = 1, alpha = 0.6, color = "steelblue") +
  facet_wrap(~ .draw, labeller = label_both) +
  labs(title = "4 datasets simulated from prior model",
       x = "Bill length (mm)",
       y = "Flipper length (mm)") +
  theme_minimal()

print(plot_prior_data)
```

### d. Sumarizácia apriórneho pochopenia

Prior model odráža našu neistotu pred preskúmaním dát:

**Vieme:**

- Typický tučniak má plutvy cca 200mm (150-250mm)

**Nevieme:**  

- Či existuje vzťah medzi zobákom a plutvami
- Ak áno, či je pozitívny alebo negatívny a ako silný 

**Z prvého grafu 100 priamok:**

- 100 priamok rôznej šikmosti: aj rastúce, aj klesajúce
- vačšina čiar prechádza okolo 200 mm pri stredných hodnotách zobáka
- široký rozptyl --> veľká neistota

**Z grafu 2 - 4 simulované datasety**

- 4 simulované datasety ukazujú úplne odlišné scenáre
- Prior je _weakly informative_ - nezahŕňa príliš veľké, ani príliš malé nezmysluplné hodnoty, ale sú možné rôzne vzťahy

---

## Exercise 9.17: Penguins - Data Exploration

> a. Plot and discuss the observed relationship between `flipper_length_mm` and `bill_length_mm` among the 344 sampled penguins.

> b. Does simple Normal regression seem to be a reasonable approach to modeling this relationship? Explain.

### a. Vizualizácia dát
```{r 9-17a}
penguins_clean %>% 
  ggplot(aes(x = bill_length_mm, y = flipper_length_mm)) +
  geom_point(alpha = 0.6, color = "steelblue", size = 2) +
  geom_smooth(method = "lm", se = TRUE, color = "red", linewidth = 1) +
  labs(title = "Observed relationship: Flipper vs Bill length",
       subtitle = paste0("n = ", nrow(penguins_clean), " penguins"),
       x = "Bill length (mm)",
       y = "Flipper length (mm)"
       ) +
  theme_minimal()

cor <- cor(penguins_clean$bill_length_mm, penguins_clean$flipper_length_mm)
r_squared <- cor^2

n <- nrow(penguins_clean)

```

### b. Vhodnosť normálnej regresie

Medzi `r n` tučniakmi pozorujeme vzťah s koreláciou **r = `r round(cor, 3)`**.

**Kontrola predpokladov:**

1. **Linearita:** Vzťah vyzerá lineárne, nie je viditeľné nejaké zakrivenie.

2. **Normalita a homoskedasticita:** Rozptyl bodov okolo čiary vyzerá približne konštantný.

3. **Nezávislosť:** Každý tučniak predstavuje samostatné pozorovanie.


Simple Normal regression je vhodný. 

Medzi `r n` tučniakmi vidíme pozitívny lineárny vzťah. Korelačný koeficient je **r = `r round(cor, 3)`**, čo znamená že `bill length` vysvetľuje približne **`r round(r_squared*100, 1)`%** variability vo flipper length.

## Exercise 9.18: Penguins - Posterior Analysis

> a. Use `stan_glm()` to simulate the Normal regression posterior model. HINT: You can either do this from scratch or `update()` your prior simulation from Exercise 9.16 using `prior_PD = FALSE`.
>
> b. Plot 100 posterior model lines for the relationship between flipper and bill length.
>
> c. Provide a `tidy()` summary of your posterior model, including 90% credible intervals.
>
> d. Interpret the 90% posterior credible interval for the `bill_length_mm` coefficient, $\beta_1$.
>
> e. Do we have ample posterior evidence that penguins with longer bills tend to have longer flippers? Explain.

### a. Posteriorna simulácia

```{r 9-18-a}
penguin_posterior <- update(penguin_prior, prior_PD = FALSE)

print(penguin_posterior)

```

### b. Graf 100 posteriórnych priamok
Porovnanie priórnych a posteriórnych priamok

```{r 9-18-b}
plot_prior_lines <- penguins_clean %>%
  add_epred_draws(penguin_prior, ndraws = 100) %>%
  ggplot(aes(x = bill_length_mm, y = flipper_length_mm)) +
  geom_line(aes(y = .epred, group = .draw), alpha = 0.15, color = "grey50") +
  labs(title = "100 prior lines",
       x = "Bill length (mm)",
       y = "Flipper length (mm)") +
  theme_minimal()

plot_posterior_lines <- penguins_clean %>%
  add_epred_draws(penguin_posterior, ndraws = 100) %>%
  ggplot(aes(x = bill_length_mm, y = flipper_length_mm)) +
  geom_line(aes(y = .epred, group = .draw), alpha = 0.15, color = "steelblue") +
  labs(title = "100 posterior lines",
       x = "Bill length (mm)",
       y = "Flipper length (mm)") +
  theme_minimal()

plot_prior_lines + plot_posterior_lines

```

### c. Tidy summary s 90% CI
```{r 9-18c}
posterior_summary <- tidy(penguin_posterior, 
                          effects = c("fixed", "aux"),
                          conf.int = TRUE, 
                          conf.level = 0.90)

posterior_summary %>%
  select(term, estimate, conf.low, conf.high) %>%
  mutate(across(where(is.numeric), ~round(., 2))) %>%
  kable(col.names = c("Parameter", "Median", "90% CI Lower", "90% CI Upper"),
        caption = "Posterior summary with 90% credible intervals")

b0 <- round(posterior_summary$estimate[1], 2)
b0_l <- round(posterior_summary$conf.low[1], 2)
b0_h <- round(posterior_summary$conf.high[1], 2)

b1 <- round(posterior_summary$estimate[2], 2)
b1_l <- round(posterior_summary$conf.low[2], 2)
b1_h <- round(posterior_summary$conf.high[2], 2)

s <- round(posterior_summary$estimate[3], 2)
s_l <- round(posterior_summary$conf.low[3], 2)
s_h <- round(posterior_summary$conf.high[3], 2)
```


Posteriorne mediány parametrov:

- **Intercept ($\beta_0$):** `r b0` mm  
  90% CI: [`r b0_l`, `r b0_h`]

- **Slope ($\beta_1$):** `r b1` mm  
  90% CI: [`r b1_l`, `r b1_h`]  

- **Sigma (σ):** `r s` mm  
  90% CI: [`r s_l`, `r s_h`]  

### d. Interpretácia 90% posteriórneho kredibilného intervalu pre $\beta_1$

Za každý **1mm nárast v dĺžke zobáka**, dĺžka plutiev v priemere **narastie o `r b1` mm**.

- S **90% pravdepodobnosťou** je skutočná hodnota $\beta_1$ medzi `r b1_l` a `r b1_h` mm. To znamená, že sme si na 90% istí, že za každý 1mm dlhší zobák sú plutvy dlhšie o niekde medzi `r b1_l` až `r b1_h` mm.

### e. Preukázanie posteriórneho vzťahu 
- Celý interval je **nad nulou** -> čiže silná evidencia pre pozitívny vzťah
- To možno vidieť aj na grafoch 100 priamok, všetky majú pozitívny sklon -> žiadna posteriórna vzorka nenaznačuje negatívny vzťah
